【裁判字號】    88,訴,2109
【裁判日期】    900301
【裁判案由】    損害賠償
【裁判全文】
臺灣臺中地方法院民事判決  八十八年訴字第二一○九號
    原      告  戊○○
    原      告  丁○○
    原      告  丙○○
    原      告  庚○○
    兼右四人
    訴訟代理人  己○○        .
    被      告  乙○○        .
    被      告  甲○○        .
    被      告  辛○○        .
    右三人
    訴訟代理人  林春榮  律師
    複代理人    江銘栗  律師
    複代理人    陳國偉        .
    複代理人    楊大德  律師
右當事人間請求損害賠償事件，經刑事庭移送前來，本院判決如左：
    主    文
被告應連帶給付原告戊○○、丁○○、丙○○、庚○○各新台幣柒拾萬零貳佰陸拾伍元，及
自八十七年三月十二日起至清償日止，按年息百分之五計算之利算。
被告應連帶給付原告己○○新台幣玖拾陸萬伍仟捌佰貳拾伍元，及自八十七年三月十二日起
至清償日止，按年息百分之五計算之利算。
原告其餘之訴駁回。
訴訟費用由被告連帶負擔十分之七，餘由原告負擔。
本判決關於原告戊○○、丁○○、丙○○、庚○○勝訴部分，於該原告各以新台幣貳拾萬
肆仟元供擔保後，得假執行，但被告如於假執行程序實施前以新台幣柒拾萬零貳佰陸拾伍元
或等值可轉讓銀行定期存單為原告供擔保後，得免為假執行。
本判決關於原告己○○勝訴部分，於該原告以新台幣參拾貳萬貳仟元供擔保後，得假執行，
但被告如於假執行程序實施前以新台幣玖拾陸萬伍仟捌佰貳拾伍元或等值可轉讓銀行定期存
單為原告供擔保後，得免為假執行。
原告其餘假執行之聲請駁回。
    事    實
甲、原告方面：
  一、聲明：
  （一）被告應連帶給付原告各新台幣（下同）一百萬零二百六十五元四角，及自被告最後
        收受起訴狀繕本翌日起至清償日止，按年息百分之五計算之利算。
  （二）被告應連帶給付原告己○○二十七萬六千二百元及自被告最後收受起訴狀繕本翌日
        起至清償日止，按年息百分之五計算之利算。
  （三）被告願供擔保請准為假執行之宣告。
  二、陳述：
  （一）被告乙○○為台中市南閔診所之負責人，依鈞院八十六年自字第七五五號刑事判決
        認定之犯罪事實，被告三人有共同犯意聯絡，於民國（下同）八十四年三月間起至
        八十六年五月三十日止，在台中市○○路七八號，執行醫療業務。八十五年四月二
        十七日原告之被繼承人黃賴玫瑰至南門診所就診，被告甲○○疏未注意，導致黃賴
        玫瑰不治死亡，被告三人依民法第一百八十五條即應負共同侵權行為之責，對原告
        應負連帶損害賠償責任。又被告甲○○、辛○○受僱於乙○○，依民法第一百八十
        八條被告三人亦應負連帶賠償責任。
  （二）按不法侵害他人致死者，對於支出殯葬費之人，亦應負損害賠償責任，民法第一百
        九十二條第一項定有明文。黃賴玫瑰死亡，原告己○○支出之喪葬費為二十五萬二
        千九百九十元，另原告戊○○支付予田尾鄉公所之公園公墓使用費二萬零五百元，
        財子壽六百五十元，廢棄物處理費二千元，合計二萬三千二百一十元，原告戊○○
        上開債權已讓與原告己○○行使，故被告應連帶給付原告己○○二十七萬六千二百
        元。另黃賴玫瑰生前支出醫藥費一千三百二十七元，該部分本繼承關係，請求被告
        等應連帶賠償原告五人各二百六十五元四角。
  （三）又按不法侵害他人致死者，被害人之父母子女，雖非財產上之損害，亦得請求賠償
        賠償相當之金額，民法第一百九十四條定有明文。原告之被繼承人黃賴玫瑰因被告
        之不法侵害致死，原告等痛苦逾恆，茲各請求被告連帶給付慰撫金一百萬元。
  三、證據：提出收據影本六紙、估價表影本乙紙、繳款書影本二紙、台灣高等法院台中分
      院刑事判決影本乙份為證。
乙、被告方面：
    一、聲明：
    （一）原告之訴及其假執行之聲請均駁回。
    （二）如受不利判決，願以現金或等值可轉讓銀行定期存單供擔保，請准免予假執行。
    二、陳述：
    （一）按「刑事法院得依刑事訴訟法第五百零四條第一項規定，將附帶民事訴訟以裁定
          移送於該法院民事庭者，以刑事部分宣告被告有罪之判決者為限，至刑事部分諭
          知無罪之判決，刑事法院本應依同法第五百零三條第一項前段規定以判決駁回原
          告之訴，如誤以裁定移送於民事庭，其訴之不合法，不因移送民事庭而受影響，
          受移送之民事庭應認原告之訴為不合法以裁定駁回之。」，此經最高法院著有六
          十六年台上字第一○九四號判例可參。原告係以被告三人共同對黃賴玫瑰實施醫
          療行為，因診療不當致黃賴玫瑰死亡，而利用刑事程序提起附帶民事訴訟，請求
          損害賠償。惟經鈞院刑事庭審理後，僅認定被告甲○○一人對黃賴玫瑰實施診療
          ，並因之致黃賴玫瑰死亡，而以八十六年度自字第七五五號案判處有期徒刑三年
          ，至另二被告部分，則僅認定其有共同常業詐欺、行使業務上登載不實及醫師法
          第二十八條第一項犯行，而依共同常業詐欺論罪科刑，此有該刑事判決可證，既
          未認被告辛○○、乙○○有業務過失致死犯行，僅因與其他三罪間具有裁判上一
          罪關係，而未另為無罪之諭知，依判例意旨，刑事庭本應就辛○○、乙○○部分
          為駁回原告之訴之判決，竟誤以裁定移送民事庭，其訴自屬不合法，爰請依民事
          訴訟法第二百四十九條第一項規定，以裁定駁回原告之訴。原告雖於八十八年八
          月三十日準備書狀改主張乙○○為甲○○之僱用人，並追加乙○○應依民法第一
          百八十八條之規定負僱用人連帶賠償責任云云，然此顯為訴之追加，被告不同意
          此訴之追加。且被告乙○○否認八十五年四月間有曾僱用甲○○擔任助手之情事
          ，而鈞院刑事判決亦認為乙○○並非甲○○之僱用人。則原告八十八年八月三十
          日準備書狀所主張之事實即為新事實，並非依據原有之訴訟資料即可查明，依民
          事訴訟法第二百七十七條之規定，原告就此有利於己之新攻擊方法，自應重新負
          舉證責任，被告亦須對此為新的防禦方法，鈞院亦須調查新證據以查原告之新主
          張是否可採，足見原告追加民法第一百八十八條規定之請求，不僅足以妨礙被告
          之防禦，亦造成拖延訴訟終結之結果，其訴之追加，自不合法，爰請駁回原告訴
          之追加。
    （二）次按刑事訴訟法第五百條所謂應以刑事判決所認定之事實為據者，係指附帶民事
          訴訟之判決而言，如附帶民事訴訟經移送於民事庭後，即為獨立民事訴訟，其裁
          判不受刑事判決認定事實之拘束，此經最高法院著有四十八年台上字第七一三號
          判例可參。又按當事人主張有利於己之事實者，就其事實有舉證之責任，民事訴
          訟法第二百七十七條定有明文。又民事訴訟如係由原告主張權利者，應先由原告
          負舉證之責，若原告先不能舉證，以證實自己主張之事實為真實，則被告就其抗
          辯事實即令不能舉證，或其所舉證據尚有疵累，亦應駁回原告之請求，此經最高
          法院著有十七年上字第九一七號判例可參。
    （三）查黃賴玫瑰係於八十五年四月二十七日晚上十時三十分因胸部不舒服、頭昏及心
          悸而自行至南閩診所求診，由被告乙○○親自診斷，先施以Neophylline─M 2 c
          .c.及口服Inderal 20 mg後，發現病情惡化，立即叫救護車將黃婦送大里市仁愛
          醫院急救，此經被告乙○○於警訊及刑事偵、審中一再供明，而被告甲○○於八
          十五年四月十二日因車禍致右肩胛骨骨折，除接受乙○○診治外，尚至龍英堂國
          術館進行傳統推拿治療，此不僅有證明書附在刑事卷可稽，另有於八十五年四月
          十二、二十五日、五月二十六日照Ｘ光之收據可證，甲○○自無法為患者作任何
          診療，故乙○○前所為「親自為黃賴玫瑰診治」之供詞，應屬實在。又黃賴玫瑰
          係於八十五（筆錄誤為八十四）年四月二十七日二十二時四十八分到達仁愛醫院
          ，此經該院醫師施純明在警訊中供明（見相驗卷第五頁），故從黃賴玫瑰至南閩
          診所時起至抵達仁愛醫院時止，前後僅十八分鐘之時間，原告丙○○既未陪同其
          母前往南閩診所就診，且其亦自承當晚十時三十分左右，受證人林絨之通知始趕
          往南閩診所（見鈞院八十七年十月十二日刑事筆錄），而林絨亦證實當晚伊有隨
          丙○○至南閩診所，丙○○先到，伊到達時救護車已先到等語（見  鈞院八十七
          年十一月二日刑事筆錄），由此可知，丙○○到達南閩診所時，救護車應已先到
          達，僅是尚未將黃賴玫瑰送上救護車，故縱使丙○○隨即進入南閩診所，惟黃賴
          玫瑰既已被送上救護車，其自無法知悉何人替黃賴玫瑰診治及目睹在診所內之急
          救過程。
    （四）次查黃賴玫瑰患有心動脈硬化、嚴重腎盂腎炎伴有嚴重腎機能衰竭，最後引起心
          、肺、腎機能衰竭死亡，此經台灣高等法院檢察署法醫中心鑑定明確，有鑑定書
          可證（見同卷第四七頁）。又服用Inderal藥物約需三十至六十分鐘才有降低血
          壓及減緩心跳作用，乙○○在血壓７６／４８mmhg的休克患者，尚未明瞭病因時
          ，即投予Inderal藥物，顯然有欠妥當，但是，從患者口服藥物到沒有心跳血壓
          的時間，前後只有十八分鐘，Inderal20  mg的使用應該不是造成病患死亡的主
          因，此亦有行政院衛生署醫事審議委員會鑑定書可稽，該鑑定書雖僅稱「不是造
          成病患死亡的主因」，惟依其前後文觀之，應係：除非黃賴玫瑰非於十時三十分
          至南閩診所就醫，否則，乙○○用藥不當，並非造成黃賴玫瑰死亡之原因。而原
          告均未陪同黃賴玫瑰前往就醫，無法知悉黃賴玫瑰抵達南閩診所之時間，已如前
          述，且黃賴玫瑰於就醫時若為原告所知悉，黃賴玫瑰又患有心動脈硬化、腎機能
          衰竭等症，原告自無不陪同前往之理，是原告在刑案偵審中所稱：八、九時即前
          往就醫之指證，應非實在。此外，原告又無法舉證證明黃賴玫瑰非於十時三十分
          至南開診所診治，是黃賴玫瑰之死亡，與是日之診療無因果關係，原告自不得僅
          憑黃賴玫瑰死亡之單一事實，而認被告甲○○應負賠償責任，是原告對甲○○之
          請求，亦屬無理由。
    （五）退萬步言，縱認本件被告甲○○應負侵權行為損害賠償責任，惟查黃賴玫瑰本患
          有心動脈硬化、嚴重腎機能衰竭等症，最後引起心、肺、腎機能衰竭死亡，是原
          告等各請求一百萬元之精神慰撫金實屬過高。次查原告所提金山禮儀社開具之各
          項費用明細估價表，各項費用總計十五萬三千六百元，與前所開具之喪葬費用收
          據計十五萬六千一百元，顯有出入。又原告於八十九年八月二十八準備書狀所附
          之誦經費用七萬零二百元及雜支費用二萬六千六百九十元等收據，與前於八十八
          年十月二十五日庭呈之喪葬費用、誦經費用及雜支費用合開收據中，誦經費用六
          萬六千六百元及雜支費用二萬零五百六十元，亦有出入。且八十八年庭呈之金山
          禮儀社各項支出總計僅二十四萬三千元，而八十九年所附之各項收據總計竟達二
          十五萬二千九百九十元，此不合理處，顯難證明原告確有支出該筆喪葬費用，自
          不得依此相互矛盾之收據行使權利。
    （六）又即使喪葬費用支出屬實，惟民法第一百九十二條第一項規定之喪葬費用，係指
          必要之收殮及埋葬費用，若非必要者，自不得請求。查原告前所提金山禮儀社開
          具之明細表，其中大鼓陣、樂隊費用及花園、洋房、金山、銀山、金童、玉女、
          皮箱、汽車等費用共計二萬元，斟酌喪俗禮儀及宗教儀式，均非喪葬所必要，自
          不得請求該部分之費用。又雜支及誦經費用究係哪些費用，原告迄今仍未提出明
          細表，自難認此等費用均係必要之支出。
    （七）末按「因侵權行為所生之損害賠償請求權，自請求權人知有損害及賠償義務人時
          起，二年間不行使而消滅。」、「債務人於受通知時，所得對抗讓與人之事由，
          皆得以對抗受讓人。」，民法第一百九十七條第一項及第二百九十九條第一項分
          別定有明文。查原告等所提公園公墓使用費繳款書及公園公墓廢棄物處理費繳款
          書合計費用共二萬二千五百六十元，係由戊○○所支付而非己○○，僅戊○○得
          請求，而戊○○自知悉其母黃賴玫瑰死亡時（民國八十五年四月二十八日），逾
          二年仍未行使該權利，其請求權自已罹於消滅時效，其將已罹於消滅時效之權利
          讓予己○○，依前開民法第二百九十九條第一項規定，被告等自得作時效消滅抗
          辯。
丙、本院依職權調閱本院八十六年度自字第七五五號卷宗全卷及向財政部台灣中區國稅局函
    查被告所得稅申報資料。
    理  由
一、按刑事法院得依刑事訴訟法第五百零四條規定，將附帶民事訴訟以裁定移送於該法院民
    事庭者，以刑事部分宣告被告有罪之判決者為限，至刑事訴訟諭知無罪之判決，刑事法
    院本應依同法第五百零三條第一項前段規定以判決駁回原告之訴，如誤以裁定移送於民
    事庭，其訴之不合法，不因移送民事庭而受影響，受移送之民事庭應認原告之訴為不合
    法以裁定駁回之，最高法院六十六年台上字第一○九四號固著有判例，惟附帶民事訴訟
    移送民事庭前之訴訟行為是否合法，仍應依刑事訴訟法決之（最高法院四十一年台上字
    第五○號判例參照），其訴訟是否合法，應以刑事法院裁定移送時為準。本件附帶民事
    訴訟於裁定移送本庭時，其刑事部分原係宣告被告辛○○、乙○○、甲○○均有罪，有
    本院八十六年自字第七五五號判決附卷可稽，刑事庭移送本件附帶民事訴訟即非不合法
    ，自不得嗣因刑事部分於二審改諭知被告辛○○、乙○○自訴不受理，認刑事庭移送本
    件附帶民事訴訟於法不合，合先敘明。
二、原告主張被告甲○○未取得合法醫師資格，竟夥同其妻被告辛○○，自八十四年三月間
    起至八十六年五月三十日止，在住處臺中市○○路七十八號，與乙○○基於共同犯意聯
    絡開設南閔診所，擅自執行醫療業務，由甲○○為不特定人診斷病情、縫合傷口，而辛○○則擔任護士，八十五年四月二十七日二十時至二十一時之間，原告之被繼承人黃賴
    玫瑰至該診所就診，主訴胸部不舒服、頭昏及心悸，經甲○○診察後發現心跳快、血壓
    76／48mmHg，甲○○應注意黃賴玫瑰當時血壓過低，急救時應給予交感神經興奮劑（升
    壓劑），而依當時情節並無不能注意情況，惟甲○○竟疏未注意，立即給予肌肉注射Ne
    ophy||i-ne M 300毫克（支氣管擴張劑）及口服Indera| 20毫克（乙型交感神經阻斷劑
    ，降壓劑），致黃賴玫瑰病情惡化，於當日二十二時四十三分，以救護車轉送臺中縣大
    里市仁愛醫院急救，於翌（二十八）日上午九時不治死亡等事實，業經本院調閱臺灣臺
    中地方法院八十六年度自字第七五五號卷宗、臺灣高等法院臺中分院八十八年度上訴字
    第一四三八號刑事卷宗核閱屬實，堪信原告之主張為真實。
三、被告雖以黃賴玫瑰係於八十五年四月二十七日晚上十時三十分至南閩診所求診，被告甲○○於八十五年四月十二日因車禍致右肩胛骨骨折，自無法為患者作任何診療，而由被
    告乙○○親自為黃賴玫瑰診治，乙○○投予Inderal藥物，雖然有欠妥當，但是服用Ind
    eral藥物約需三十至六十分鐘才有降低血壓及減緩心跳作用，從黃賴玫瑰至南閩診所時
    起至抵達仁愛醫院時止，前後僅十八分鐘之時間，乙○○用藥不當，並非造成黃賴玫瑰
    死亡之原因云云置辯。惟查，黃賴玫瑰之子原告丙○○至診所，僅見被告甲○○及辛○○在急救，並未看見被告乙○○在診所，業經原告丙○○於上開刑事案件證述明確，如
    係被告乙○○斯時在診所診治，何以急救迄送救護車過程均無任何人看見可資證明，顯
    難令人置信。又被告甲○○縱因車禍於四月十二日右肩胛骨折，但距四月二十七日黃賴
    玫瑰看診之日，已超過二星期，且所從事係看診，施藥之醫療行為，仍應可為之，被告
    辯稱被告甲○○車禍受傷，不能為治療行為，係被告乙○○看診，洵無可採。再者，執
    勤救護車係於當日二十二時三十八分接獲出勤通知，有救護車救護紀錄表附於上開刑事
    卷宗可稽，由此可知被告等打電話呼叫救護車之時間，應在此之前，則被告乙○○、辛○○殊無可能在短短不到八分鐘時間內，即相繼完成診察、打針、給藥服用、打電話呼
    叫救護車及通知原告丙○○等一連串事情，被告辯稱黃賴玫瑰於二十二時三十分至診所
    診治，顯與經驗法則有違。又被告乙○○於上開刑事案件供稱診所看診時間至二十二時
    ，嗣改稱至二十一時，無論係二十二時或二十一時，黃賴玫瑰顯無可能於二十二時三十
    分始至南閩診所看診，故被告抗辯乙○○用藥不當，並非造成黃賴玫瑰死亡之原因云云
    ，亦無可採。
四、按因故意或過失不法侵害他人之權利者，負損害賠償責任；又數人共同不法侵害他人之
    權利者，連帶負損害賠償責任；又不法侵害他人致死者，對於支出殯葬費之人亦應負損
    害賠償責任；另不法侵害他人致死者，被害人之父、母、子、女及配偶雖非財產上之損
    害亦得請求賠償相當之金額，民法第一百八十四條第一項前段、第一百八十五條前段、
    第一百九十二條、第一百九十四條分別定有明文。被告甲○○未取得合法醫師資格，夥
    同其妻被告辛○○，與乙○○基於共同開設南閔診所，擅自執行醫療業務為黃賴玫瑰診
    治，致黃賴玫瑰死亡，已如前述，則原告依上揭規定，請求被告連帶賠償醫藥費、喪葬
    費用及精神慰撫金等損害，於法尚無不合。被告雖抗辯公園公墓使用費及公園公墓廢棄
    物處理費係原告戊○○所繳納，原告戊○○自知悉其母黃賴玫瑰死亡時即八十五年四月
    二十八日，逾二年仍未行使該權利，其請求權自已罹於消滅時效，其將已罹於消滅時效
    之權利讓予己○○，被告等自得作時效消滅抗辯云云。惟按消滅時效因起訴而中斷，民
    法第一百二十九條第一項第三款定有明文。原告戊○○於八十七年三月四日提起本件訴
    訟，詎知悉其母黃賴玫瑰死亡時，並未罹於二年時效，起訴時該項費用為原告己○○為
    請求，並非原告戊○○為請求，惟時效既因原告戊○○起訴而中斷，原告戊○○於訴訟
    中請求該項費用，並無罹於時效，其將債權讓與原告己○○，自無不合，被告所辯即無
    可採。
五、茲就原告請求之金額應否准許，審酌如下：
（一）醫藥費用：原告主張被繼承人黃賴玫瑰生前支出一千三百二十七元，有醫療費用收據
      二紙附卷可稽，且為被告所不爭執，被繼承人黃賴玫瑰之權利由原告為繼承，則原告
      五人各請求二百六十五元，應予准許。
（二）喪葬費用：原告己○○主張因其妻黃賴玫瑰死亡，支出喪葬費用共計二十五萬二千九
      百九十元，及自原告戊○○受讓公園公墓使用費及公園公墓廢棄物處理費用共二萬二
      千五百六十元，並提出金山禮儀公司之收據、估價表、公園公墓使用費及公園公墓廢
      棄物處理繳款書為證。惟原告己○○最初提出金山禮儀公司之收據乙紙，其喪葬費用
      為二十四萬三千元，原告嗣後提出該公司分別開具數紙收據，項目未增加，金額卻增
      加為二十五萬二千九百九十元，其超過二十四萬三千元部分，顯非可採。被告抗辯原
      告所提單據前後出入，不足證明原告有支出喪葬費用云云，惟家人死亡而其家屬不須
      支出任何喪葬費用處理後事，此抗辯顯悖於常理，殊難採信。再者，依社會習俗、禮
      儀及宗教儀式，簡約之樂聲、紙錢乃屬必要，原告此部分僅請求二萬元，核屬治喪所
      必要，故原告己○○請求二十六萬五千五百六十元（計算方式：243000＋22560＝265
      560），為有理由，超過上開金額之請求，不應淮許。
（三）精神慰撫金元部分：本件原告己○○為被害人黃賴玫瑰之夫、原告戊○○、丁○○、
      丙○○、庚○○為黃賴玫瑰之子，黃賴玫瑰遭此不幸，原告等人所受喪親之痛，不可
      言喻，被告自應賠償原告等人因此所受精神上之損害。本院斟酌原告己○○為國小畢
      業，在飯店任清掃工作，月入約二萬元，戊○○高中畢業，月入約二萬元，丁○○高
      中畢業，無固定工作，黃文維五專畢業，月入二萬三千元，黃文原高中畢業，月入二
      萬三千元，被告乙○○原為醫師，月入約十萬元，現無收入，被告甲○○國小畢業，
      無業，被告辛○○國中畢業，原月入一、二萬元，現無收入，及原告精神所受痛苦程
      度等一切情狀，認原告請求被告給付每人精神慰撫金一百萬元，自嫌過高，應予核減
      為每人七十萬元，方屬公允，逾此數額之請求，為無理由。
六、從而，原告本於侵權行為之法律關係，請求被告應連帶給付原告戊○○、丁○○、丙○○、庚○○各新台幣柒拾萬零貳佰陸拾伍元，原告己○○新台幣玖拾陸萬伍仟捌佰貳拾
    伍元，及均自起訴狀繕本送達最後被告翌日即八十七年三月十二日起至清償日止，按年
    息百分之五計算之利算，為有理由，應予准許，逾此部分之請求為無理由，應予駁回。
七、兩造均陳明願供擔保，聲請宣告假執行及免為假執行，經核原告勝訴部份，於法並無不
    合，爰酌定相當之擔保金額宣告之；至原告敗訴部分，其假執行之聲請，因訴之駁回而
    失所依附，不予准許。
八、據上論結，本件原告之訴，為一部有理由，一部無理由，依民事訴訟法第七十九條但書
    、第八十五條第一項前段、第八十五條第二項、第三百九十條第二項、第三百九十二條
    ，判決如主文。
中        華        民        國   九十     年      三       月      一       日
                                臺灣臺中地方法院民事第一庭
~B法      官  吳蕙玟
右為正本，係照原本作成。
如不服本判決，應於判決送達後二十日內，向本院提出上訴狀。
中        華        民        國   九十     年      三       月      六       日
~B法院書記官


司法院資訊處製作；財團法人民間司法改革基金會備份。
